高雄高等行政法院判決　　　　　　　　　　　　　九十二年度訴更字第八十一號
　　　　　　　　　　　　　　　.
　　原　　　告　甲○○
　　訴訟代理人　葉維惇會計師
　　被　　　告　財政部高雄市國稅局
　　代　表　人　乙○○局長
　　訴訟代理人　丙○○
右當事人間因綜合所得稅事件，原告不服財政部中華民國九十年七月六日台財訴字第
○九○○○○八七七三號訴願決定，提起行政訴訟。經本院判決（九十年度訴字第一
七四九號）後，經最高行政法院發回更審。本院判決如左：
    主  文
原告之訴駁回。
訴訟費用（含發回前最高行政法院之訴訟費用）除確定部分外，由原告負擔。
    事  實
甲、事實概要：
    原告之配偶孫洪淺為中硝纖維股份有限公司（下稱中硝公司）之股東。緣中硝公
    司於民國（下同）八十五年九月間出售土地，同年十月間將出售土地增益轉列之
    資本公積辦理轉增資後，旋於八十六年一月六日辦理減資；同年四月二十三日再
    辦理第二次資本公積轉增資，同年八月六日復辦理第二次減資，而二次減資時均
    係以現金收回分配股票，並給付孫洪淺股款新台幣（下同）五、○三八、○四○
    元。而原告於八十六年度綜合所得稅結算申報時，並未將該項所得併予申報。嗣
    財政部台北市國稅局士林稽徵所（以下簡稱士林稽徵所）於八十八年五月十日對
    中硝公司進行調查有無短漏扣繳稅款情形，並認為中硝公司辦理減資以現金收回
    資本公積轉增資配發之股票，核其性質屬所得稅法第十四條第一項第一類第一款
    之營利所得，乃函請中硝公司補辦理扣（免）繳申報。而中硝公司於辦理扣（免
    ）繳後，隨即開立扣繳憑單通知股東補辦理申報，原告於接獲扣繳憑單後，旋於
    八十八年六月四日即主動向被告所屬鹽埕稽徵所補行申報該項所得，並補繳稅款
    一、五六八、○三七元及加計利息一、一一八、八七一元。嗣原告認為中硝公司
    給付其配偶孫洪淺之上開款項並非營利所得，乃向被告所屬鹽埕稽徵所申請退還
    其自動補繳之稅款及所加計之利息，惟未獲准許。同年七月十日士林稽徵所復通
    報被告審理，被告乃依據其通報資料認原告漏報其配偶孫洪淺取自中硝公司之營
    利所得計五、○三八、○四○元，而核定漏報該年度課稅所得額五、○三八、○
    四○元，漏稅額一、五五八、○三○元，並依所得稅法第一百十條第一項規定，
    處以所漏稅額○．五倍罰鍰七七九、○○○元（計至百元止）。原告不服，申經
    復查，未獲變更；循序提起訴願，亦遭決定駁回；遂提起行政訴訟。前經本院以
    九十年度訴字第一七四九號判決將訴願決定及原處分關於罰鍰部分撤銷（本稅部
    分，則予以駁回）。嗣經兩造提起上訴，由最高行政法院以九十二年度判字第一
    五四三號判決將原判決關於罰鍰部分廢棄，發回本院更為審判（本稅部分，則駁
    回原告之上訴而告確定）。
乙、兩造聲明：
一、原告聲明求為判決：
（一）訴願決定及原處分關於罰鍰部分均撤銷。
（二）訴訟費用由被告負擔。
二、被告聲明求為判決：
（一）原告之訴駁回。
（二）訴訟費用由原告負擔。
丙、兩造主張之理由：
一、原告起訴意旨略謂：
（一）按「納稅義務人已依本法規定辦理結算申報，但對依本法規定應申報課稅之所
      得額有漏報或短報情事者，處以所漏稅額兩倍以下之罰鍰。」固為所得稅法第
      一百十條第一項所明定。惟按，「公司辦理減資以現金收回資本公積轉增資配
      發之增資股票，經核非屬盈餘分配，而屬該項股票轉讓之性質。」；「公司以
      資本公積轉增資配股時，應於發行之股票背面註記左列文字：(一)本股票係以
      資本公積轉增資發行，依規定免予計入取得年度所得課徵所得稅。(二)取得本
      股票之股東，於該項股票轉讓時，應依左列規定，依法申報課徵所得稅：1.個
      人股東：應按全部轉讓價格，併入轉讓年度原取得股東之財產交易所得申報課
      稅。2.法人股東：應按全部轉讓價格，減除依所得稅法第四十八條規定計算成
      本後之餘額，併入轉讓年度原取得股東之營利事業所得額申報課稅。」亦分別
      為財政部六十九年台財稅第三三六九四號函及八十三年台財稅第八三一五九六
      四四九號函所闡釋甚明，被告亦不否認其效力。則原告取得中硝公司以資本公
      積轉增資配發之股票，因該公司辦理減資以現金收回該股票而支付之款項五、
      ○三八、○四○元，於證券交易所得仍在所得稅法第四條之一停止課徵所得稅
      期間，既無課徵所得稅之問題。被告認定原告系爭所得應核課所得稅，顯有違
      租稅法律主義，亦不符信賴保護原則，自有未當。
（二）又「××企業股份有限公司辦理清算，該公司於八十二年度以土地交易增益轉
      列資本公積並辦理增資其無償配發股份金額，非屬股東原出資額，依本部（六
      二）台財稅第三一六○四號函規定，此部分所分派之剩餘財產，應全數作為股
      東分派年度之投資收益或營利所得申報課徵所得稅。」固為財政部八十四年台
      財稅第八四一六一一四四六號函所規定，惟所稱股份有限公司辦理清算，依公
      司法第三百二十四條準用第四十八條規定，係在了結現務、收取債權及分派剩
      餘財產等事務；所稱分派剩餘財產，依同法第三百三十條規定，指清償債務後
      ，應將剩餘之財產按各股東股份比例分派之。而財政部六十九年台財稅第三三
      六九四號函規定，所稱公司辦理減資，依公司法第一百六十八條規定，係指公
      司減少資本，銷除其股份，並應依股東所持股份比例減少之。準此以觀，前一
      函釋，係財政部對於公司辦理「清算」之行為，於清算後如有剩餘財產時，應
      就資本公積增資配股部分所分派之剩餘財產悉予作為股東之投資收益或營利事
      業所得併課綜合所得稅所為之釋示；而後一函釋，則係財政部對於公司辦理「
      減資」之行為，以現金收回資本公積轉增資配股時，應作為股票轉讓之證券交
      易所得所為之釋示，其屬個人股東部分，並應依同部八十三年台財稅第八三一
      五九六四四九號函規定，按全部轉讓價格併入原取得股東之證券交易所得核課
      ，於證券交易所得停止課徵所得稅期間，自不生課徵所得稅之問題。足見財政
      部八十四年台財稅第八四一六一一四四六號函與六十九年台財稅第三三六九四
      號函，二者規範之情形顯不相悖，乃被告未見及此，應予適用後一函釋不予適
      用，而予適用前一函釋，殊出於一己之見，率為比附援引，即顯有適用法令錯
      誤之情，並無足維持。
（三）又實質課稅原則固為稅法解釋基本原則之一，但仍不得假藉實質課稅原則，而
      超越法律可能之文義範圍，以類推適用方式創設或加重人民之租稅負擔，且在
      事實認定上，除有稅捐規避情形外，亦不得根據實質課稅原則，以「擬制」法
      律形式或事實關係存在之方式，達到課稅之目的，否則，均有違稅捐法定主義
      法之安定性及法之預測可能性，即為法所不許，觀之司法院釋字第四九六號解
      釋理由書「憲法第十九條規定，人民有依法律納稅之義務，係指依法律所定之
      納稅主體、稅目、稅率、納稅方法及稅捐減免等項目，負繳納稅捐之義務或享
      受減免稅捐之優惠而言。涉及租稅法律事項之法律，其解釋應本於租稅法律之
      精神，依各該法律之立法目的，衡酌經濟上之意義及實質課稅之公平原則為之
      ，業經本院釋字第四二○號解釋在案。主管機關雖得基於職權，就稅捐法律之
      執行為必要之釋示，惟須符合首開意旨，乃屬當然。」自明。按財政部六十九
      年台財稅第三三六九四號函，係財政部對於公司辦理「減資」行為，以現金收
      回資本公積轉增資配發之股票，應作為股票轉讓之證券交易所得所為之釋示，
      此一釋示實為財政部基於職權所作之解釋，既與法律不相牴觸，則一經發布，
      不特所屬稽徵機關不能拒而不用，即財政部本身亦應受其拘束，則被告明知中
      硝公司辦理減資以現金收回資本公積轉增資配股，正符合上開財政部六十九年
      函釋應予認屬股票轉讓性質下，竟徒憑一己之見，認中硝公司減資以現金收回
      資本公積轉增資配發之股票，等同收回是項轉增資配股，自非屬證券交易性質
      且與分配盈餘性質相若云云，不但拒不適用該財政部函釋，有下級機關之執行
      違背上級機關命令之情，不符依法行政原理，更顯有偽藉實質課稅原則，以類
      推適用方式創設或加重人民之租稅負擔，違反租稅法律主義之精神，殊不足採
      。揆諸上開說明，本件中硝公司辦理減資以現金收回資本公積轉增資配股，依
      前揭財政部六十九年台財稅第三三六九四號函、八十三年台財稅第八三一五九
      六四四九號函規定，並無須申報併課，則原告未將該證券交易所得合併申報課
      徵綜合所得稅，既顯與上開財政部二函釋規定相合，又如何能謂有所得稅法第
      一百十條第一項規定之短、漏情事﹖而被告明知上開財政部二函釋之規定，竟
      拒不適用，而予適用財政部八十四年台財稅第八四一六一一四四六號函認屬中
      硝公司辦理清算，對資本公積轉增資配股部分所分派之賸餘財產，應全數作為
      營利所得併課，其將中硝公司「辦理減資」誤導為「辦理清算」，顯難謂非出
      於蓄意混淆事實，自不能據以認定被告已確實證明原告有違法事實之存在，即
      無應予處罰之餘地。
（四）又按「納稅義務人自動向稅捐稽徵機關補報並補繳所漏稅款者，凡屬未經檢舉
      及未經稽徵機關或財政部指定之調查人員進行調查之案件，左列之處罰一律免
      除；其涉及刑事責任者，並得免除其刑．．．二、各稅法所定之逃漏稅之處罰
      。」稅捐稽徵法第四十八條之一第一項定有明文。稱進行調查之案件，調查基
      準日之認定標準，有關綜合所得稅部分，依財政部八十二年十一月三日台財稅
      第八二一五○一四五八號函「主旨：核釋綜合所得稅調查基準日之認定標準原
      則。說明：二、綜合所得稅納稅義務人如短漏報所得或未依法辦理結算申報已
      達裁罰標準之漏稅案件，除列選案件外，應以寄發處分書日﹝發文日﹞為調查
      基準日。惟若寄發處分書前經稽徵機關進行函查、調卷、調閱相關資料或其他
      調查作為者，稽徵機關應詳予記錄以資查考，並以最先作為之日為調查基準日
      。」所稱寄發處分書前經稽徵機關進行函查等調查行為者，其涉及因他案之調
      查而牽連案件，仍應以實際進行調查機關已查獲違章證物日，為調查基準日，
      觀之財政部七十九年台財稅第000000000號及財政部賦稅署八十一年
      台稅二發第八一○八○四五三一號函自明。準此，本件係因士林稽徵所於八十
      八年五月十日對中硝公司之減資行為進行調查有無短漏扣繳稅款之情形，並經
      調查誤用法令而認該公司辦理減資以現金收回資本公積轉增資股票之金額，係
      屬股東之營利事業所得後，即在八十八年七月十日通報被告，而被告亦未經調
      查即逕予論罰，足見本案乃因士林稽徵所調查中硝公司有無短漏扣繳稅款，所
      涉是否短漏報所得之牽連案件。則以本件原告補報補繳綜合所得稅在八十八年
      六月四日，時間已在士林稽徵所通報之前，且補報補繳之前，被告及其所屬鹽
      埕稽徵所從未對本件進行函查或其他調查作為，自不能以士林稽徵所八十八年
      五月十日對中硝公司進行調查日，為本件之調查基準日，被告否准適用此一法
      條規定免罰，自顯有未合。
（五）末按「人民違反法律上之義務而應受行政罰之行為，法律無特別規定時，雖不
      出於故意為必要，仍須以過失為其責任條件。但應受行政罰之行為，僅須違反
      禁止規定或作為義務，而不以發生損害或危險為要件者，推定為有過失，於行
      為人不能舉證證明自己無過失時，即應受處罰。」為司法院大法官釋字第二七
      五號解釋闡釋甚明。本件原告之配偶取自中硝公司因減資現金收回資本公積轉
      增資配發股票所發給之款項，依財政部六十九年台財稅第三三六九四號函、八
      十三年台財稅第八三一五九六四四九號函及所得稅法第四條之一規定，原告不
      將之視同營利所得予併入申報八十六年度綜合所得稅課徵，即無違反禁止規定
      或作為義務，自無可推定為有過失。更遑論原告之配偶不過為該公司之股東，
      於士林稽徵所責令該公司應將之視同營利所得辦理扣繳稅款後，原告亦隨即繳
      納扣繳稅款，並自動併計綜合所得稅款向被告所屬鹽埕稽徵所提出補報，顯已
      極盡注意之能事，又何有過失責任可言，自應予不罰。此外，本件士林稽徵所
      對中硝公司因減資收回資本公積轉增資配股而支付股東之現金款項，認屬股東
      之營利所得，而囑該公司辦理扣繳稅款後，原告亦經於八十八年六月四日配合
      繳納扣繳稅款並向鹽埕稽徵所補繳補報綜合所得稅，其時間早在被告作成本件
      處罰前，且原告補繳補報綜合所得稅前，被告及其所屬鹽埕稽徵所迄未查得原
      告有短漏報所得之事證，而僅根據原告補報補繳綜合所得稅後士林稽徵所於八
      十八年七月十日通報之資料論罰，足見原告自動補繳之扣繳稅款，並非於被告
      查獲原告有短漏報所得後，始予補繳之扣繳稅款。被告不准減除，亦有未合。
二、被告答辯理由略謂：
（一）按「個人之綜合所得總額，以其全年左列各類所得合併計算之：第一類：營利
      所得：公司股東所分配之股利、合作社社員所分配之盈餘、合夥組織營利事業
      之合夥人每年度應分配之盈餘、獨資資本主每年自其獨資經營事業所得之盈餘
      及個人一時貿易之盈餘皆屬之。」分別為行為時所得稅法第十四條第一項第一
      類所明定。又「○○企業股份有限公司辦理清算，該公司於八十二年度以土地
      交易增益轉列資本公積並辦理增資，其無償配發股份金額非屬股東原出資額，
      依本部（六二）台財稅第三一六○四號函規定，此部分所分派之剩餘財產，應
      全數作為股東分派年度之投資收益或營利所得申報課徵所得稅。」復為財政部
      八十四年三月二十二日台財稅第八四一六一一四四六號函所明釋。經查，原告
      之配偶孫洪淺係中硝公司之股東，中硝公司於八十五年九月出售土地，取得出
      售土地利得四○八、○八一、二六三元轉列資本公積，並於八十五年十月三十
      日以資本公積轉增資一六四、○五二、○○○元，嗣於八十六年一月六日辦理
      減資一八七、三七二、○八○元，並以現金收回分配股票；復於八十六年四月
      二十三日辦理第二次資本公積轉增資一八一、○七三、二一○元，且於八十六
      年八月六日再辦理減資一八二、○三○、二三○元；旋於八十七年三月二十五
      日申請解散登記，經台北市政府建設局以八十七年三月二十六日建一字第八七
      二七五七○九號函核准解散登記。中硝公司前後辦理二次減資金額均超過各次
      增資金額，顯係利用增、減資方式將出售土地利得分配予股東以規避稅賦，案
      經財政部台北市國稅局查獲，認中硝公司八十六年度辦理二次減資，以現金收
      回資本公積轉增資股票之金額，核屬股東之營利所得，應歸課減資年度各股東
      所得稅，其中原告之配偶孫洪淺取得金額計五、○三八、○四○元，遂通報被
      告併課原告八十六年度綜合所得稅，揆諸首揭規定，並無不合。
（二）至原告主張中硝公司於八十六年間二次以現金收回資本公積轉增資配發之股票
      ，核屬股票轉讓性質，並非分派盈餘等語。查中硝公司於八十五及八十六年間
      利用資本公積轉增資及減資，分別於二次減資時以現金收回資本公積轉增資配
      發之股票，等同收回是項轉增資配股，自非屬證券交易性質且與分配盈餘性質
      相若，且收回之股票不再轉讓，並隨即註銷公司登記及向財政部台北市國稅局
      辦理營利事業所得稅決、清算事宜，是此舉以現金收回資本公積轉增資所配發
      之股票及清算作為與將出售土地增益分配予各股東之行為實無二致，顯係出售
      土地增益之分配，尚非原告所稱之股票轉讓性質，自無財政部六十九年五月八
      日台財稅字第三三六九四號函釋之適用。
（三）又按「納稅義務人已依本法規定辦理結算申報，但對依本法規定應申報課稅之
      所得額有漏報或短報情事者，處以所漏稅額兩倍以下之罰鍰。」為行為時所得
      稅法第一百十條第一項所明定。次按「納稅義務人自動向稅捐稽徵機關補報並
      補繳所漏稅款者，凡未經檢舉、未經稽徵機關或財政部指定之調查人員進行調
      查之案件，左列之處罰一律免除；其涉及刑事責任者，並得免除其刑．．．二
      、各稅法所定關於逃漏稅之處罰。」復為稅捐稽徵法第四十八條之一所明定。
      又綜合所得稅納稅義務人如短漏報所得或未依法辦理結算申報已達裁罰標準之
      漏稅案件，除列選案件外，應以寄發處分書日（發文日）為調查基準日。惟若
      於寄發處分書前經稽徵機關進行函查、調卷、調閱相關資料或其他調查作為者
      ，稽徵機關應詳予記錄以資查考，並以最先作為之日為調查基準日，財政部八
      十二年十一月三日台財稅第八二一五○一四五八號函核釋有案。本件原告雖已
      辦理八十六年度綜合所得稅結算申報，惟漏報系爭營利所得五、○三八、○四
      ○元，其違章事證明確，前已論述綦詳，被告遂依首揭所得稅法第一百十條第
      一項規定，按所漏稅額一、五五八、○三○元處以○．五倍之罰鍰計七七九、
      ○○○元（計至百元止），洵無違誤。至原告主張士林稽徵所自始至終均以中
      硝公司為調查對象，並非對原告所為之調查，及其係於被告查獲前已自動補報
      系爭所得及補繳應納之稅款，符合稅捐稽徵法第四十八條之一規定，且應予免
      罰云云。查士林稽徵所係於八十八年五月十日函請中硝公司就八十六年度以現
      金收回二次減資股票金額，辦理扣（免）繳憑單申報，而該作為與原告違章（
      漏報系爭所得）之事實有牽連關係，依首揭函釋規定即應以該所之進行調查日
      （八十八年五月十日）為本案之調查基準日，而原告雖於八十八年六月四日補
      申報系爭營利所得並補繳稅款，惟係於財政部台北市國稅局進行調查之後所為
      ，與稅捐稽徵法第四十八條之一自動補報補繳稅款免罰之規定未合，所請應予
      免罰，即非有據。又自繳稅款一、五六八、○三二元既係在查獲後補繳，是計
      算漏稅額時自不得予以扣除，原處分並無不合。
    理  由
一、按「個人之綜合所得總額，以其全年左列各類所得合併計算之：第一類：營利所
    得：公司股東所分配之股利、合作社社員所分配之盈餘、合夥組織營利事業之合
    夥人每年度應分配之盈餘、獨資資本主每年自獨資經營事業所得之盈餘及個人一
    時貿易之盈餘皆屬之。」行為時所得稅法第十四條第一項第一類第一款定有明文
    ，而該條條文中所稱「公司股東所分配之股利」，固包括公司股東所獲分配之現
    金股利及股票股利在內，惟股票股利之取得，可分為盈餘轉增資（公司法第二百
    四十條參照）及公積轉增資（公司法第二百四十一條參照）取得二類。又公司股
    東因盈餘轉增資所分配之股票股利與現金股利相當，均是股東投資公司，經由公
    司營運結果產生盈餘所獲分配之報酬，僅係一將盈餘保留於公司，一將盈餘分配
    予各股東，其應併入股東個人綜合所得課徵所得稅固無疑義，惟股東因公積轉增
    資配發之股票股利，是否應併入綜合所得課徵，端視該公積之性質而定。茲依公
    司法第二百三十八條第三款規定，公司處分資產之溢價收入，應累積為資本公積
    ，故公司倘利用該資本公積辦理增資而無償配發予股東之股票，實非股東原來之
    出資，且是獨立於原有公司資本以外之新遞增的資本，符合股東原始投資營利的
    動機，從而該項所得，自應歸屬為股東營利所得而併入綜合所得申報而課徵所得
    稅。是財政部七十五年十二月八日台財稅第七五一八三五七號函釋：「營利事業
    出售土地之交易所得，依所得稅法第四條第十六款規定，免納所得稅，惟該項盈
    餘分配予股東時，依同法第十四條第一項第一類規定，屬營利所得，應由股東合
    併各類所得申報繳納綜合所得稅。」；及八十四年三月二十二日台財稅第八四一
    六一一四四六號函釋：「．．．公司辦理清算，．．．以土地交易增益轉列資本
    公積並辦理增資，其無償配發股份金額，非屬股東原出資額，．．．，此部分所
    分派之剩餘財產，應全數作為股東分派年度之投資收益或營利所得申報課徵所得
    稅。」均係闡述上開公司處分資產之溢價收入分配予股東時，應視為股東之營利
    所得課徵所得稅，甚為明確。至公司如將處分資產之溢價收入列入資本公積轉增
    資，嗣後再以減資方式而用現金收回資本公積轉增資配發股票，依財政部於八十
    六年九月十三日台財稅第八六一九一六三三二號函釋：「．．．公司辦理減資，
    以現金收回該公司利用出售土地增益轉列之資本公積辦理增資而無償配發之股票
    ，請參照本部八十四年三月二十二日台財稅第八四一六一一四四六號函規定辦理
    」仍認為應按上開財政部八十四年三月二十二日台財稅第八四一六一一四四六號
    函辦理，將股東取得之現金全數作為股東分派年度投資收益或營利所得課徵所得
    稅。財政部此一函釋乃本於稅捐稽徵主管機關之地位就行政法規所為之釋示，核
    與首開法律規定之意旨相符，本院自得援用，合先說明。
二、本件原告之配偶孫洪淺係中硝公司股東，中硝公司於八十五年九月間出售土地，
    同年十月間將出售土地增益轉列之資本公積辦理轉增資後，旋於八十六年一月六
    日辦理減資；同年四月二十三日再辦理第二次資本公積轉增資，同年八月六日復
    辦理第二次減資，而二次減資時均係以現金收回分配股票，並給付孫洪淺股款五
    、○三八、○四○元。惟原告於八十六年度綜合所得稅結算申報時，並未列報該
    項所得。嗣中硝公司之稅捐稽徵管轄機關士林稽徵所於八十八年五月十日對中硝
    公司進行調查有無短漏扣繳稅款情形，並認為該公司辦理減資收回資本公積轉增
    資配股所支付原股東之款項，係屬原股東之營利所得，乃於同年五月十九日以財
    北國稅士林資字第八八○六○八九八號函請中硝公司限期辦理扣（免）繳申報，
    該公司遂於八十八年六月十七日辦理扣（免）繳稅款，並向士林稽徵所申報填發
    扣繳憑單後，隨即開扣繳憑單通知股東補辦理申報。而原告遂於同日就取自中硝
    公司之上開款項五、○三八、○四○元向被告所轄鹽埕稽徵所補行申報綜合所得
    稅，並補繳納稅款六八八、八六○元及加計利息一、一一八、八七一元等情，此
    有中硝公司股東減資明細、出售土地開立之統一發票、收據、公司變更登記事項
    卡、士林稽徵所八十八年五月十九日財北國稅士林資字第八八○六○八九八號通
    知中硝公司辦理補申報扣（免）繳憑單函、中硝公司補申報各類所得資料申報書
    、補開立予股東之各類所得扣繳暨免扣繳憑單、原告自動補報稅額繳款書等附於
    原處分卷可稽，且為兩造所不爭，應堪信實。
三、經查，本件中硝公司出售其所有土地之溢價收入，係屬中硝公司之營業外收入，
    而中硝公司固依公司法第二百三十八條第三款規定，將公司處分資產之溢價收入
    ，累積為資本公積，然中硝公司於八十五年間將出售土地之溢價收入所累積之資
    本公積轉增資後，旋於八十六年度再辦理減資，而減資時，中硝公司是以現金收
    回資本公積轉增資配發於股東之股票，使股東實質上取得中硝公司因出售土地所
    獲得之溢價收入；又因中硝公司於上述八十六年間減資後，旋又於半年後辦理公
    司之解散登記及公司之清算事宜，使股東實際上取得出售土地溢價收入之營利所
    得於股東因中硝公司減資而取得現金之年度獲得實現；另此收回之股票因屬減資
    性質不再轉讓，其性質並非股票之轉讓。至原告所引之財政部八十三年六月十五
    日台財稅第八三一五九六四四九號函釋，其事實為公司以資本公積轉增資配發股
    票，核與本件係以減資方式收回股票之事實不同，自不得比附援引。再原告援引
    之財政部八十一年五月二十九日台財稅第八一○一四○○一一號函係釋示「不以
    資本公積增資配發新股之時間點作為認定新所得歸屬年度」之見解，且此函釋之
    事實為股東將增資配發股票轉讓第三人，核與本件之事實不同，自難比附援引；
    況此函釋亦經財政部八十七年九月二十一日台財稅第八七一九六五三六六號函，
    認易引發租稅規避，不符公平原則，免列於所得稅法令彙編（八十七年版）在案
    。且公司辦理減資以現金收回資本公積轉增資配發之增資股票，其性質並非股票
    之轉讓，依財政部八十六年九月十三日台財稅第八六一九一六三三二號函釋，其
    性質應屬營利所得，故財政部上述六十九年五月八日台財稅第三三六九四號之函
    釋顯係違反公司法關於資本公積轉增資及減資相關規定之立法意旨，更與證券交
    易之本質有違，自得拒絕適用。且此一函釋，復經財政部八十七年九月二十一日
    台財稅第八七一九六五三六六號函，認與財政部八十四年三月二十二日台財稅第
    八四一六一一四四六號函核示原則不一致，而免列於所得稅法令彙編（八十七年
    版）。再觀財政部六十九年五月八日台財稅第三三六九四號及八十四年三月二十
    二日台財稅第八四一六一一四四六號函釋，可知關於公司資本公積轉增資配發之
    增資股票，財政部六十九年五月八日台財稅第三三六九四號函釋，認公司辦理減
    資以現金收回者，係屬該項股票轉讓之性質，而同為公司土地交易增益轉列資本
    公積轉增資配發之增資股票，財政部八十四年三月二十二日台財稅第八四一六一
    一四四六號函釋，則認於公司辦理清算，此部分所分派之剩餘財產，應全數作為
    股東分派年度之投資收益或營利所得申報課徵所得稅。而此二號函釋最大之差異
    ，乃一以減資方式為之，一為清算時於剩餘財產分派時實現之，而本件之中硝公
    司將公司土地交易增益轉列資本公積轉增資配發之增資股票，以減資方式使股東
    實質上獲得此部分之收益後，再為中硝公司之清算，故中硝公司此一行為，顯係
    在財政部上述二函釋間，尋求既可達使股東實質上獲得此部分收益之目的，又可
    迴避財政部八十四年三月二十二日台財稅第八四一六一一四四六號函釋認屬營利
    所得應課徵所得稅之結果，故中硝公司此一行為，乃一有意規避租稅構成要件之
    行為，依據司法院釋字第四二○號解釋之意旨，被告主張本件原告之所得性質上
    係屬減資年度即八十六年度之營利所得，並非證券交易所得等語，即堪採取。本
    件之中硝公司利用結束營業辦理解散登記、進行清算之前，為將公司巨額資產分
    配發還予股東，不圖正當清算途逕（清算時股東個人取得超過原始出資額部分係
    屬營利所得或投資收益），而以迂迴方式即先後利用增資、減資之手法，造成法
    律形式要件之符合，而實質規避股東原應負擔之稅負，此一行為，非但悖於租稅
    公平原則，更有違租稅正義，故其縱有信賴財政部六十九年台財稅第三三六九四
    號函釋情事，其信賴即不值得保護；況原告所援引之財政部六十九年台財稅第三
    三六九四號函釋，因有重大明顯違反上位規範之情形，應屬違法之行政函釋，故
    而原告基此之信賴亦不值得保護。原告既有股利所得，依實質課稅原則，自應於
    形式上轉讓年度課稅。原告主張其因中硝公司減資所收取之款項，非屬盈餘分配
    ，應屬免稅之證券交易所得云云，尚非可採。抑且，關於本稅部分之爭訟，亦經
    最高行政法院九十二年度判字第一五四三號判決駁回原告之訴，而告確定。是原
    告之配偶取自中硝公司之系爭金額，核屬原告當年度之營利所得，須列報營利所
    得課徵綜合所得稅，委無疑義。乃本件原告主張其配偶取自中硝公司減資所收取
    之款項，非屬盈餘分配，應屬免稅之證券交易所得，自無漏稅情事，被告不應裁
    罰云云，即無可採。
四、又查，原告配偶孫洪淺身為中硝公司股東，對於公司重大增減資行為自屬熟悉，
    並負有知悉相關法令之義務。申言之，依公司法第二百七十七條規定，公司非經
    股東會決議不得變更章程，乃中硝公司於八十五年九月出售土地，同年十月將土
    地增益轉列為資本公積，再利用資本公積辦理轉增資，於八十六年一月六日辦理
    減資並以現金收回分配股票，復於同年四月二十三日辦理第二次資本公積轉增資
    ，同年八月六日辦理第二次減資，亦以現金收回分配股票。是孫洪淺因而所得之
    款項，係來自出售公司所有土地之款，「無償」取得增資股份，再予減資，而獲
    得款項，顯非單純股份轉讓，何況依被告所提附卷中硝公司股東會決議錄，孫洪
    淺曾出席簽名，即曾參與相關會議，足認中硝公司辦理增資、減資以現金收回資
    本公積轉增資配發股票之迂迴取巧方式幫助股東規避原應負擔所得稅負之行為，
    原告難謂不知情，自難辭其參與中硝公司租稅迴避安排之責。又所得稅稽徵程序
    能否順利達成，實有賴於納稅義務人誠實申報義務，而稅捐稽徵機關就申報疑義
    相關事項，亦均提供協助及說明；乃原告系爭所得為公司盈餘分配性質，依法應
    填報營利所得稅額，原告竟未申報，自難認原告已盡所得稅法上協力義務，揆諸
    上開說明暨前揭司法院解釋之意旨，原告自應負漏報系爭所得之責任。是以，本
    件被告以中硝公司於八十六年間辦理減資而以現金收回資本公積轉增資配發之股
    票，其給付原告配偶孫洪淺之股款五、○三八、○四○元，核其性質屬所得稅法
    第十四條第一項第一類第一款之營利所得，乃核定原告漏報該年度課稅所得額五
    、○三八、○四○元，漏稅額一、五五八、○三○元，而按所得稅法第一百十條
    第一項規定，處以所漏稅額○．五倍罰鍰七七九、○○○元（計至百元止）。核
    無裁量違法或濫用情事。從而，被告所為裁處原告罰鍰之處分，於法即無違誤。
五、綜上所述，被告所為罰鍰之處分於法並無不合，復查決定及訴願決定遞予維持，
    均無違誤，原告猶執陳詞，請求撤銷訴願決定及原處分（含復查決定），為無理
    由，應予駁回。又本件事證已明，兩造其餘攻擊防禦方法，核與判決結果不生影
    響，爰不再逐一論述，附此敘明。
六、據上結論，本件原告之訴為無理由，依行政訴訟法第一百九十五條第一項後段、
    第九十八條第三項前段，判決如主文。
中　　　華　　　民　　　國    九十三　　年　  　二　　　月　　二十四　　日
                              高雄高等行政法院第三庭
                                          審判長法官    江 幸 垠
                                          法      官    戴 見 草
                                          法      官    林 石 猛
右為正本係照原本作成。
如不服本判決，應於判決送達後二十日內向本院提出上訴書狀，其未表明上訴理由者
，應於提起上訴後二十日內向本院提出上訴理由書（須按對造人數附繕本）；如於本
判決宣示或公告後送達前提起上訴者，應於判決送達後二十日內補提上訴理由書（須
附繕本）。未表明上訴理由者，逕以裁定駁回。
提起上訴應預繳送達用雙掛號郵票七份（每份三十四元）。
中　　　華　　　民　　　國    九十三　　年　  　二　　　月　　二十四　　日
                                          法院書記官    李 建 霆
